臺灣高等法院刑事判決　　　　　　 100年度上更(一)字第31號
上　訴　人　臺灣板橋地方法院檢察署檢察官
被　　　告　林慧貞
指定辯護人　義務辯護人 陳雅萍律師
上列上訴人因被告毒品危害防制條例案件，不服臺灣板橋地方法
院96年訴字第4677號，中華民國97年12月31日第一審判決（起訴
案號：臺灣板橋地方法院檢察署95年度偵字第22642 號），提起
上訴，經本院判決後，由最高法院發回更審，本院判決如下：
    主  文
上訴駁回。
    理  由
一、公訴意旨略以：被告林慧貞明知安非他命，係毒品危害防制
    條例所列第二級毒品，依法不得販賣，竟與李俊明共同基於
    意圖營利販賣第2級毒品安非他命犯意聯絡，於95年9月26日
    某時，林慧貞持劉正仁所有0000000000號行動電話接獲何育
    德商談購買第二級毒品安非他命之電話，並約定價金為5萬8
    千元，交貨地點為臺北縣板橋市林家花園後，即將安非他命
    1 包（淨重13.9公克）置於煙盒中，指示李俊明將上開安非
    他命1 包送至約定地點，以此方式販賣第二級毒品安非他命
    與何育德，林慧貞則給予李俊明300至500元不等金額作為報
    酬，嗣於同日18時10分許，在臺北縣板橋市○○路與西門街
    口，李俊明與何育德甫碰面著手販賣安非他命，但尚未完成
    交易之際為警查獲，並扣得上開安非他命1 包，復經李俊明
    帶同前往臺北縣板橋市○○街20號「夢綺旅館」由李俊明所
    承租309號房，另扣得海洛因2包（鑑驗後淨重2.75公克）、
    安非他命7包（總淨重2.98公克，起訴書誤載為「3.38 公克
    」），因認被告林慧貞涉犯毒品危害防制條例第4條第6項第
    2項販賣第二級毒品未遂罪嫌云云。
二、本件上訴範圍：
    被告林慧貞被訴意圖販賣而持有第一級毒品、第二級毒品部
    分，及共同販賣第二級毒品未遂部分，均判決無罪。檢察官
    上訴意旨僅係對於原判決關於被告被訴共同販賣第二級毒品
    未遂無罪部分，不服提起上訴，而關於被告林慧貞被訴意圖
    販賣而持有第一級毒品、第二級毒品部分，則未提起上訴（
    本院前審卷14頁），是本案上訴範圍僅被告林慧貞被訴共同
    販賣第二級毒品未遂部分，合先敘明。
三、證據能力部分：
(一)按被告以外之人於審判外之言詞或書面陳述，除法律有規定
    者外，不得作為證據；被告以外之人於檢察事務官、司法警
    察官或司法警察調查中所為之陳述，與審判中不符時，其先
    前之陳述具有較可信之特別情況，且為證明犯罪事實存否所
    必要者，得為證據，刑事訴訟法第159條第1項、第159條之2
    ，定有明文。又刑事訴訟法第159條之2所謂「經證明具有可
    信之特別情況」，應依陳述人於陳述時之「外部情況」是否
    具有可信性決定之，所謂「外部情況」係指就詢問有無出於
    不正方法、陳述是否出於非任意性、有無違反法定障礙事由
    期間不得詢問及禁止夜間詢問之規定、詢問時是否踐行應先
    告知義務、警詢筆錄所載與錄音或錄影內容是否相符等情，
    且必須依據陳述人之觀察、記憶、表達是否正確、陳述人有
    無虛偽陳述動機，及對照同一待證事項之其他經過詰問證人
    之證述是否相同，有無矛盾之處而加以綜合決定（最高法院
    94年度台上字第1653號判決）。
(二)證人李俊明、何育德於警詢中所為證述，雖均亦屬傳聞證據
    ，惟該警詢過程查無違法取證之瑕疵存在，原審及本院審理
    中已傳喚上開證人到庭以證人身分作證，並准許被告林慧貞
    辯護人對於證人李俊明、何育德當庭及先前陳述進行詰問，
    此有原審、本院前審及更審審判筆錄可考（原審97年08月26
    日、11月18日審判筆錄，上訴審筆錄、更審筆錄）。已賦予
    被告林慧貞對證人李俊明、何育德對質詰問機會，因之參諸
    刑事訴訟法159 條規定之立法意旨，原即在保障被告之對質
    詰問權以觀，上開證人於審判外警詢中所為證述既已經被告
    林慧貞辯護人於原審、本院審理中經交互詰問予以核實，則
    上開證人於審判外陳述與審判中證述意旨相符之部分，其屬
    傳聞證據之瑕疵，應已治癒，業可認非屬傳聞，而已無依該
    條規定排除之必要。證人李俊明、何育德警詢中所述與審判
    中不符部分，因渠等於警詢中之證述，係於距案發時刻較近
    之所為，於案發後密接時間接受員警詢問時，較無暇斟酌利
    害關係而為不實陳述、亦無餘裕相互勾串而為迴護之詞，且
    證人李俊明與被告原係男女朋友（原審卷153 頁、本院前審
    98年5月7日審判筆錄第2 頁）；證人何育德係以電話向自稱
    小貞之人購毒，二人關於警詢時購毒交易經過證述綦詳，均
    與被告林慧貞無舊怨仇隙，而具有較可信特別情況，是證人
    李俊明、何育德於警詢中所述與審判中不符部分，依刑事訴
    訟法第159條之2規定，應有證據能力。證人李俊明、何育德
    於偵查中所證，經原審及本院先後交互詰問，已賦予被告及
    辯護人詰問之機會，亦堪認有證據能力，本院更審時，被告
    辯護人主張該二人於警詢、偵查中證述，並無證據能力乙節
    ，核非可取。本件認定被告犯罪事實之證據，除上開情形外
    ，其餘證據資料之證據能力，檢察官、被告及辯護人於言詞
    辯論終結前均未聲明異議，依刑事訴訟法第159條之5規定，
    均有證據能力。
四、按，犯罪事實應依證據認定之，無證據不得認定犯罪事實，
    刑事訴訟法第154條第2項定有明文。而所謂證據，係指足以
    證明被告確有犯罪行為之積極證據而言，該項證據須適於為
    被告犯罪之證明者，始得採為斷罪之資料（參照最高法院69
    年臺上字第4913號判例）。又按認定犯罪事實所憑之證據，
    必須達於一般人均可得確信其為真實程度，而無合理之懷疑
    存在時，始得據為被告有罪之認定，倘若犯罪事實之證明尚
    未達此一程度，仍有合理之懷疑存在，則應為被告有利推定
    ，仍不能遽為被告有罪之判斷，此亦為刑事訴訟法第154 條
    犯罪事實應依證據認定之證據裁判原則，及因保障被告人權
    無罪推定原則之所在（最高法院76年度臺上字第4986號判例
    、91年度臺上字第39號判決）。按，公訴人認被告涉犯販賣
    第二級毒品未遂之犯行，無非以其犯罪事實，有被告林慧貞
    於偵查中供述、共同被告李俊明於警詢、偵查中供證、證人
    何育德於警詢、偵查中證述、證人陳加彬、趙建煌於偵查中
    證述、行動電話門號0000000000、0000000000等通聯紀錄、
    法務部調查局查獲毒品鑑定書、臺灣檢驗科技股份有限公司
    查獲毒品之檢驗報告、扣案上開毒品甲基安非他命等物可資
    佐證，資為論據。訊據被告林慧貞，堅決否認有上開販賣第
    二級毒品未遂犯行，先後辯稱：
(一)於原審辯稱：伊是收到板橋地檢署通知叫伊開庭，問伊是否
    認識李俊明，開完庭後伊就被起訴，伊跟李俊明是朋友關係
    ，95年09月他曾經幫伊搬過家，要從土城市搬回臺中，伊是
    偶爾來臺北，住在土城市簡愛旅館的對面伊朋友徐淑婷承租
    的套房，伊有些東西放在該處，因為徐淑婷要搬家，所以伊
    才找李俊明幫伊將放在徐淑婷住處內的東西搬回臺中，伊以
    前有施用過毒品，但沒有販賣毒品等語。辯護人為被告辯稱
    ：上址旅館房間並非被告承租，李俊明帶同警方至該房間，
    被告不在場，故無相當證據足證警方於該房間查扣之毒品與
    被告有何關聯，又李俊明與被告屬有利害衝突之共同被告，
    是李俊明指訴係被告囑其將販售毒品交付何育德云云之憑信
    性，即堪質疑，公訴意旨指稱被告與何育德聯繫毒品交易之
    0000000000號行動電話門號申請使用人係劉正仁，並非被告
    林慧貞，公訴意旨援證通聯紀錄，並無對話內容，並無證據
    足證該門號係被告所使用與何育德聯絡之門號等語。
(二)於本院先後辯稱：(一)伊跟李俊明是朋友關係，伊以前有施用
    過毒品，但沒有販賣毒品云云。辯護人亦為被告辯稱：公訴
    意旨指稱被告林慧貞與何育德聯繫毒品交易之0000000000號
    ，其申請使用人係劉正仁，並非被告林慧貞，公訴意旨援證
    之通聯紀錄，並無對話內容，故並無證據足證該門號係被告
    林慧貞所使用與何育德聯絡之門號。何育德於偵審證稱其曾
    向女子「小貞」購毒，與被告林慧貞之姓名有重複之處，然
    何育德於原審已證稱其與被告林慧貞素不相識，自不得僅以
    被告姓名尾字相同即率爾推測「小貞」即為被告林慧貞云云
    。(二)伊沒有叫李俊明去和何育德見面，系爭0000000000電話
    並非伊所持用，當日與李俊明在旅館休息後，即與友人外出
    ，李俊明被警查獲之事與伊完全無關云云。
五、本院經查：
(一)同案被告即證人李俊明先後供述、證述：
  1.於95年09月26日警詢供述：警方所查扣一包毒品是在伊身旁
    路邊一包七星香煙盒內所查獲，因恐被警方查獲，所以警方
    到場時伊即將香煙盒丟棄於路旁，該毒品是伊的，因何育德
    打行動電話給伊朋友林慧貞，林慧貞便委託伊帶該包毒品到
    林家花園與何育德會合，以便與何育德一同前往販賣該包毒
    品，伊可賺得新台幣五百元，警方依0000000000電話聯絡，
    卻無法聯絡，伊不認識何育德，他是林慧貞的朋友，警方在
    旅館內查獲毒品是林慧貞所有，該房間係伊承租，旅館停車
    場停放汽車係伊朋友徐淑婷所承租的等語（偵查卷6至9頁）
    。
  2.於95年09月27日偵查中證述：查獲毒品不是伊的，警詢其餘
    都實在，該煙盒是小貞的，伊和何育德離開三０九號房間，
    她還在房間內，汽車是伊帶徐淑婷去租的，小貞有拿一個盒
    子給伊，要伊交給何育德，伊不知裡面是毒品，小貞只叫伊
    交東西給何，沒有叫伊跟何拿錢等語。於96年05月23日供述
    ：何育德他朋友要買半兩安非他命，何打電話跟林慧貞要半
    兩安非他命，後來林慧貞叫伊把半兩安非他命拿給何育德，
    查獲毒品是何向林購買的，不是要自己施用的，林說人家給
    多少就收多少，他們都是跟林結算的，林有給伊加油錢，有
    聽說林在賣安非他命等語。於96年9月27日證述：9月25日早
    上從百麗搬到夢綺旅館，林慧貞沒有證件，就用伊的證件租
    三０九、二０九號房，林有拜託伊將煙盒轉交伊不認識的人
    ，後來約在林家花園要交貨，結果在府中路、西門街口被抓
    ，林慧貞一般都是以一克三千元賣給他人等語（偵查卷70至
    71頁、183至184頁、210至211頁）。
(二)證人何育德先後證述：
  1.於95年09月27日警詢時之供述內容（詳本院更審卷71至75頁
    勘驗筆錄）。
  2.於95年09月27日偵查中供述：扣案物都不是其的，是在查獲
    地的香煙盒內找到的，但其不知道是否為李俊明的，其知道
    小貞在賣毒，但沒有跟她聯絡，其與小貞不是很熟等語。於
    96年05月25日偵查中證述：其要跟小貞買，結果是李俊明拿
    半兩來賣其，因其錢不夠，要去找朋友拿錢時，半路被警方
    查獲，是李俊明拿來給其，沒有見過小貞等語（偵查卷71頁
    、185至186頁）。
(三)依證人何育德先後證稱：其與小貞女子不熟，且未見過面，
    同案被告李俊明警詢時亦供稱伊不認識何育德，他是林慧貞
    的朋友云云，再依偵查卷所附何育德於95年9月25日上午03:
    45分至9月26日下午06:01分，先後以持用0000000000號行動
    電話撥打至小貞女子持用0000000000號電話，合計有十二通
    之多（偵查卷115 頁），及何育德於原審所證稱「好像是我
    打電話給小貞要拿安非他命，後來就約在林家花園，後來等
    不到人，我在走的時候，警察就衝過來」、「林慧貞的名字
    是警察寫上去的，我的是小貞，其他有關購買毒品內容是實
    在的」、「半兩安非他命五萬八千元應該是對方開的價格」
    、「（你跟小貞如何聯絡購買毒品）應該是用電話聯絡的」
    、「（毒品是否你要買的）是」、「（本件查獲之前，你有
    無跟小貞買過毒品）沒有」、「（你為何會向小貞買毒品）
    我跟那個朋友要買，就有朋友給我小貞的電話，叫我找這個
    人」、「就是約好時間與地點而已」（原審卷202至206頁）
    ，則何育德當日被警方查獲前之毒品交易模式，顯係依友人
    所提供賣方行動電話0000000000號為聯絡方式，何育德確未
    見過小貞或被告林慧貞，應堪認定。再者，李俊明先在警詢
    中供稱欲與何育德共同販賣毒品給他人，卻於偵查中供稱係
    何育德要向林慧貞購買毒品云云，惟警方在查獲當日，並未
    同時在府中路西門街口查獲被告林慧貞，嗣依李俊明供述，
    前往旅館查緝時，亦未緝獲李俊明所稱小貞之被告，亦未在
    旅館或李俊明使用汽車內查獲與被告有關連任何物品，況該
    旅館房間係以李俊明名義承租，則被告李俊明指稱係被告要
    伊將毒品交付何育德云云是否屬實，尚非無疑。又警方查獲
    毒品約有半兩重，而依李俊明所稱被告林慧貞，未要伊收取
    多少價錢，當時李俊明既與被告林慧貞同處旅館同一房間，
    核與一般毒品交易社會常情，顯然有違，是持用該手機而與
    何育德談妥毒品交易之「小貞」是否即係被告，在在可疑。
(四)被告及同案被告李俊明，經檢察官偵查終結而起訴共同販賣
    毒品未遂時，同案被告何育德被訴與上開兩位被告共同販賣
    安非他命予小郭事實，經檢察官為不起訴處分確定，斯時，
    何育德已係單純證人身分，依伊於原審上開所證情節，佐以
    伊所證「（你是否認識或見過在庭的被告林慧貞）沒有」、
    「（你在警詢及偵查中所表示的小貞是否在庭的被告林慧貞
    ）我不曉得」等語（原審卷199 頁），堪認當日與何育德談
    妥毒品交易之小貞，並委由李俊明出面交付毒品而遭警查獲
    ，該小貞者是否即係被告林慧貞，證人何育德應屬無從確認
    。惟李俊明在警詢、偵查中堅指該小貞即係被告，並於原審
    97年5月7日首次準備程序時供稱：案發日向被告買一千元安
    非他命，並幫她搬東西，要離開時，何育德打電話向被告買
    一包安非他命，被告就順便叫伊拿去給何育德云云，但查，
    李俊明此項供稱：購買一千元安非他命乙節，與伊先前所證
    各節，已有不同，且原審97年08月26日就兩位互以證人交互
    詰問時，林慧貞就當日中午與李俊明前往旅館休息情節證稱
    甚明在卷，此證言為李俊明陳稱「沒有意見」（原審卷158
    頁），然李俊明卻證稱林慧貞要伊拿一包煙至樓下交付，伊
    確不知裡面是何物，伊要出門時，林慧貞跟一位男子在房內
    ，警方交的煙是否林慧貞交付的那包，伊不確定，何育德不
    可能上去該旅館云云（原審卷160、161頁），所證情節至為
    模糊，原審於97年11月18日再繼續詰問李俊明，李俊明證稱
    係被告要伊交付毒品予何育德，被告要伊下去交付就好云云
    ，被告林慧貞對李俊明證言陳稱「沒有意見」（原審卷199
    頁），則原審就李俊明、何育德所有證言，再就查獲警員趙
    建煌、陳加彬證詞綜合以觀，認定被告共同販賣毒品未遂之
    事實，尚屬不能證明，而為被告無罪諭知，自無不合。同案
    被告李俊明於本院上訴審時，卻更為不利林慧貞指稱（前審
    卷96至98頁），惟無客觀佐證可憑，且與李俊明先前供證情
    節亦有明顯出入，則李俊明所證情節，既有保留（原審97年
    08 月26日始證稱房間內另有一位男子，之前警詢、偵查中
    均未供稱），並有先後不一致情節（何育德有無上去旅館房
    間、交付毒品給何育德是否要販賣給伊或另外再賣給第三人
    ），是否堪採為被告不利之認定唯一根據，自有可疑。
(五)本院更審時，除勘驗何育德警詢供述外，並依職權提訊傳喚
    證人李俊明到庭，依伊所證稱：「（受命法官問：何時認識
    何育德？）我不認識」、「（受命法官問：認識被告之後，
    有何交往？）沒有什麼交往。當初我們有在一起這樣而已，
    我找林慧貞的時候，都是去汽車旅館，找他沒有做什麼，都
    是因為我有吸毒，他也有，找他一起吸毒，毒品是誰拿出來
    我不知道，他自己身上也有，我們當時案發是男女朋友關係
    ，交往好幾個月，我們在他住的汽車旅館吸毒，我住新店安
    坑，去他那邊是因為我休息，我和他聯絡，他說他在旅館，
    我就去找他」、「（受命法官問：95年09月26日到底有無和
    林慧貞見面或在一起？）我有和他見面，當初我們去換另一
    家旅館，他是女生，他在房間裡面，我去車上搬東西，我搬
    東西上去之後，【房間又多一個人，但是我不認識】，好像
    是男的，他說樓下有人再等，要我拿東西下去，我拿東西下
    去給那個在等的人之後，我就被警察抓了」、「（受命法官
    問：你的意思是林慧貞要你拿東西下去還是房間那個男的要
    你拿的？）【那個房間的男的要我拿東西下去的】，林慧貞
    就說好那要我就先下去。那男的叫我拿下去給樓下的男的，
    我不知道做什麼，他只有要我拿下去而已，沒有要我做其他
    事情，也沒有要我收錢，也沒有說什麼原因要拿下去」、「
    （受命法官問：為何當時不是林慧貞拿下去而是你？）房間
    那個男的是跟林慧貞朋友，但我不認識，我自己也不知道他
    為何要我拿下去，我順便要下去拿東西」、「（受命法官問
    ：根據勘驗何育德警詢筆錄之錄音帶，為何你和何育德對話
    好像是東西要賣人？提示勘驗筆錄）何育德說怎樣我不清楚
    ，我當時就是去搬東西，上去那個男的還有小貞要我下樓拿
    東西下去，我沒有看到何育德有打電話給林慧貞，我有問何
    育德電話號碼，再打給何育德問他在哪裡，就這樣」、「（
    受命法官問：你見到對方的人，如何確定是何育德？）我打
    電話過去，他說接起電話說他是何育德，我有向他招呼」、
    「（受命法官問：你怎麼知道何育德是打0986電話和賣家聯
    絡？）我和他見面的時候，他說他有打0986的電話」、「（
    受命法官問：何育德有無告訴你接電話是男是女？）沒有，
    我也沒有問」、「受命法官問：你拿毒品下來時，屋內除林
    慧貞外，有一個男的，還有無其他人？）就這樣而已」、「
    （檢察官問：何育德是否要幫你販賣毒品？或是你要賣毒品
    給他？）都不是」、「（檢察官問：0986的手機是林慧貞使
    用嗎？）我知道是0986」、「（檢察官問：林慧貞交給你，
    你帶下去給何育德？是只有在樓下給他嗎？）是另個男的。
    我搬東西上去之後，他要我順便拿東西下去，他就說門口而
    已。那個汽車旅館是夢綺旅館，是在林家花園」、「（檢察
    官問：你見面地點是在西門街口不是嗎？）那是他帶我過去
    的」、「檢察官問：何育德電話誰給你的？）林慧貞」等語
    （本院更審卷97至99頁），李俊明上開證稱，除伊拿東西至
    樓下前，旅館房間內另有一位男子等情節，與先前在原審及
    本院上訴審所證相符外，所證稱係該男子要伊順便拿至樓下
    ，與先前在原審及上訴審所證稱係被告要伊拿至樓下云云，
    顯有不符。況依偵查卷所附李俊明持用之0000000000電話，
    於95年09月24日上午零時03分30秒即與持用0000000000之人
    有所聯繫，其後即無任何聯絡，而證人李俊明所持上開電話
    ，亦無於09月26日下午六時許與何育德持用0000000000電話
    有所聯絡，何育德所持用電話，除09月26日下午06：01：40
    與0000000000電話有聯絡外，其後即無聯絡（偵查卷87至90
    頁、115頁），顯見持用0000000000電話之人，是否係被告
    ，且李俊明在與何育德見面前，是否確有與何育德電話確認
    後再見面，在在可疑，是李俊明上開改稱之詞，縱堪認被告
    確在同一房間內，但既改稱係該男子（而非被告）要伊拿下
    去交付，單以證人上開前後不一致證詞，指為被告共同販賣
    毒品未遂，自嫌速斷。
(六)末查，本案並無監聽資料可憑，此有偵查卷可稽（偵查卷83
    頁），而依上所述，證人何育德證詞，充其量僅足證明伊以
    0000000000電話與小貞女子聯絡購毒事宜，惟該手機申請人
    非被告，何育德之前更未向小貞女子購毒過，亦未見過面，
    且查獲現場未見被告，其後，警方前往旅館及被告李俊明所
    使用汽車等處所查證，均未查獲與被告有所關連之證據，是
    何育德證詞，無從據為被告確有販毒之不利認定甚顯。再者
    ，同案被告李俊明前後證詞，各有不同供述、證述內容，僅
    憑李俊明之指訴，不免有李俊明因畏重罪而推諉卸責之虞，
    且依李俊明指訴，則伊與被告林慧貞間就本案即有重大利害
    關係之衝突，自不得單依共同被告李俊明指訴，遽認被告有
    本件共同販毒犯行。茲李俊明證稱情節之憑信性，既應審慎
    審酌之，而李俊明所證情節容有明顯重大歧異，且缺乏客觀
    補強證據可資佐證伊所述為真實，又李俊明所使用汽車承租
    名義人亦係女性徐淑婷，依李俊明使用上開電話，於09月24
    日至09月27日之通聯對象甚廣，所在基地台位置均在板橋市
    一帶，顯見李俊明交往對象至多，對板橋地形甚稔，難遽認
    伊所稱販毒之小貞即係被告，從而，單以李俊明上開不完整
    且有瑕疵之證詞，難遽為被告確有販毒未遂之認定。此外，
    公訴意旨所指其他員警之證述、毒品鑑定結果等，無從佐證
    被告係共同販毒之人，而依修正後刑事訴訟法第一百五十四
    條意旨，被告受無罪推定原則之保護，起訴依憑，既難證明
    被告有罪，原審就此部分詳查事證，為被告無罪諭知，即無
    不合。檢察官並未提出證據以資補強，本院亦認無再依職權
    調查何項證據之必要，則檢察官猶執陳詞指摘原判決此部分
    不當，核非可採，其上訴為無理由，應予駁回。
據上論斷，應依刑事訴訟法第368條，判決如主文。
本案經檢察官劉靜婉到庭執行職務
中    華    民    國   100    年    6     月    9     日
                  刑事第九庭審判長法  官  陳貽男
                                  法  官  許必奇
                                  法  官  蔡聰明
以上正本證明與原本無異。
檢察官於符合妥速審判法第9條要件時，如不服本判決，應於收
受送達後10日內向本院提出上訴書狀，其未敘述上訴之理由者並
得於提起上訴後10日內向本院補提理由書（均須按他造當事人之
人數附繕本）「切勿逕送上級法院」。
                                  書記官  張郁琳
中    華    民    國   100    年    6     月    9     日